【裁判字號】    95,上,8
【裁判日期】    950510
【裁判案由】    土地所有權移轉登記
【裁判全文】
臺灣高等法院臺中分院民事判決             95年度上字第8號
上  訴  人  乙○○
訴訟代理人  葉文政律師
被  上訴人  甲○○
特別代理人  陳  鎮律師
上列當事人間請求土地所有權移轉登記事件，上訴人對於中華民
國94年11月25日臺灣苗栗地方法院94年度訴字第307號第一審判
決提起上訴，本院於民國95年4月26日言詞辯論終結，茲判決如
下：
    主  文
原判決廢棄。
被上訴人應將坐落苗栗縣通霄鎮○里○段○○○段五０之四地號
、面積一七五平方公尺，同小段五０之五地號、面積二一九四平
方公尺，同小段五０之六地號、面積二０二四平方公尺土地所有
權，應有部分各二分之一移轉登記予上訴人。
第一、二審訴訟費用由被上訴人負擔。
    事實及理由
一、本件被上訴人因病長期臥床，無法自理日常生活，不能獨立
    以法律行為負義務，而為無訴訟能力之人，因其未受禁治產
    宣告，而無法定代理人，又有受訴之必要，本院已裁定准依
    被上訴人之子許浩銘之聲請，選任陳鎮律師為其特別代理人
    ，合先敘明。
二、上訴人主張：兩造為兄弟，於民國（下同）51年9月19日承
    兩造之母林阿完之命，並在族親許派、許松山、公親張阿瑤
    、林中流之見證下，訂立鬮分合約字（下稱系爭鬮分書），
    約定：「長房甲○○（即被上訴人）、次房許瑞發均已婚配
    ，三房出籍入贅蕭家自願拋棄分配家財，四房（即被上訴人
    ）尚未婚配，故兄弟四人議定以長房甲○○名義買入苗栗縣
    通霄鎮○里○段○○○段第伍零之肆地號田壹厘捌毛、同所
    伍零之伍地號田貳分貳厘六毛貳絲、同所伍零之陸地號田貳
    分零厘捌毛柒絲計三筆，受洪水流失該土地及仳連公有地約
    貳分左右等，議定以持分二分之一與母親林阿完生存中為養
    贍及百年歲終諸費之需，並以持分二分之一補貼四房乙○○
    娶妻之事，前列土地由長房次房負責耕作收益，惟每月各應
    支付稻穀50台斤交付母親收取，上列土地母親及四房乙○○
    如要出賣，長房次房有優先承買權，必須長房次房不買，始
    可出賣他人，出賣他人應辦過戶登記，長房次房應無償配合
    申辦，並不得要求補償開墾費」等語，兩造間成立信託契約
    ，上訴人及林阿完欲出賣上開土地，惟被上訴人及次房訴外
    人許瑞發均表示無意買受，上訴人及林阿完遂於82年2月19
    日委任徐麗瑩律師寄發存證信函通知被上訴人終止信託契約
    ，並請被上訴人於函到7日內辦理所有權人更名登記，惟被
    上訴人置之不理，爰再以本件起訴狀繕本之送達，為終止與
    被上訴人間信託契約之意思表示等情，求為命：被上訴人應
    將坐落苗栗縣通霄鎮○里○段○○○段50之4地號面積175平
    方公尺，同小段50之5地號面積2194平方公尺，同小段50之6
    地號面積2024平方公尺土地所有權，應有部分各二分之一移
    轉登記予上訴人之判決。
三、被上訴人則以：兩造間並無信託關係存在，依系爭鬮分書內
    容之記載，無從認定兩造間就系爭土地存有信託之法律關係
    存在，系爭鬮分書性質上僅屬兩造及其他合約當事人間之家
    財分割契約書，上訴人僅取得請求移轉分割所得財產之請求
    權，該請求權已罹於15年之消滅時效等語。又上訴人82年2
    月19日寄發之存證信函係由訴外人許瑞發收受，許瑞發與被
    上訴人間並無同宅共居關係，該通知並未合法送達，不生通
    知之效力等語，資為抗辯。
四、上訴人主張兩造為兄弟，於51年9月19日訂立系爭鬮分書，
    為被上訴人所不爭（見本院卷30頁），且據證人即兩造之姊
    夫陳玉柱證述明確在卷（見原審卷86至88頁），並有系爭鬮
    分書在卷可證（見原審卷14頁），堪信為真實。
五、依兩造於51年9月19日簽訂之系爭鬮分書記載：「…參房許
    肇基自願拋棄分配外暨作參大房均分即日告祖拈鬮各憑幸福
    自玆以後各分掌管…，一、我們兄弟等共同生活之時公司有
    付款以長房甲○○（即被上訴人）名義買入苗栗縣通霄鎮○
    里○段○○○段第伍零之肆（依原審卷81頁所附土地登記簿
    謄本所載，該鬮分合約字漏「之」一字，而誤載為伍零肆）
    地號田壹厘捌毛、同所伍零之伍地號田貳分貳厘六毛貳絲、
    同所伍零之陸地號田貳分零厘捌毛柒絲計三筆，受洪水流失
    該土地及毗連公有地約貳分左右等，議定以持分貳分之壹與
    母親林阿完生存中為養贍及百年歲終諸費之需，並以持分貳
    分之壹補貼四房乙○○（即上訴人）娶妻之事。二、前列土
    地長房（即被上訴人）及次房負責墾拓耕作收益，而母親生
    存中長房及次房每月各須支付稻谷伍拾台斤交母親收取。三
    、上列土地母親及四房乙○○如要出賣者，須先問長房及次
    房有意或無意承買，若長房及次房不買之時，方可出賣他人
    ，對此土地出賣過戶登記，不問何時須聽便宜以無償蓋章齊
    全，而長房及次房亦不得別要求開墾費之補償之事。」（見
    原審卷14頁），系爭鬮分書所記載之土地，即為坐落苗栗縣
    通霄鎮○里○段○○○段50之4地號面積175平方公尺，同小
    段50之5地號面積2194平方公尺，同小段50之6地號面積2024
    平方公尺土地，此有舊土地登記簿謄本可資比對（見原審卷
    75至83頁），舊土地登記簿謄本所載面積與系爭鬮分書所載
    面積相同（見原審卷81至83頁），現有土地登記簿謄本所載
    面積均較原面積減少。依系爭鬮分書所記載內容，可知系爭
    土地係以家庭共同款項購買，登記於被上訴人名下，約定由
    被上訴人及次房訴外人許瑞發負責墾拓、耕作收益，母親生
    存中被上訴人及許瑞發每月各須支付稻谷50台斤交母親收取
    ，其中持分二分之一與母親林阿完生存為養瞻及百年歲終諸
    費之需，持分二分之一補貼上訴人娶妻之事。雖85年1月26
    日始公布施行信託法，於信託法公布前，民法並無關於信託
    行為之規定，惟因私法上法律行為而成立之法律關係，非以
    實質民法有明文規定者為限，苟法律行為之內容，並不違反
    強行規定或公序良俗，即應賦予法律上之效力。斯時實務上
    認為信託行為，係指委託人授與受託人超過經濟目的之權利
    ，而僅許可其於經濟目的範圍內行使權利之法律行為而言（
    最高法院85年度台上字第558判決參照）。系爭鬮分書明確
    約定，系爭土地之所有權人為上訴人及母親林阿完各應有部
    分二分之一，將系爭土地登記為被上訴人名義，由被上訴人
    及許瑞發管理耕作，以達成一定經濟上目的，堪認兩造就系
    爭土地合意成立信託契約。
六、被上訴人固辯稱，當時上訴人並無所有權，無信託登記之權
    源云云。然受託人取得信託財產之方式，由委託人就自己所
    有之財產為移轉者有之；由委託人使第三人將財產移轉與受
    託人者有之；由受託人原始取得受託財產者亦有之。祗須委
    託人與受託人間有信託合意為已足，殊無限制信託財產應由
    委託人取得所有權後，再移轉受託人之必要（最高法院85年
    度台上字第2690號判決參照），被上訴人謂信託財產必原為
    信託人所有，始得成立信託契約，顯有誤會。被上訴人另辯
    稱，依信託法解釋，受託人應對信託財產有處分權，本件被
    上訴人僅有管理權而無合法處分權，自非信託關係等語。然
    查，系爭鬮分書訂立於51年，本不適用85年公布之信託法，
    且信託法第一條亦僅規定受託人依信託本旨，為受益人之利
    益或為特定之目的，「管理或處分」信託財產，並非必然有
    處分權，況被上訴人既為系爭土地之登記名義人，若被上訴
    人對系爭土地為處分行為，其處分行為對外完全有效，僅信
    託人即上訴人得就其違反信託之內部關係，請求賠償所受損
    害而已，被上訴人所辯並不足採。至於系爭鬮分書記載：「
    上列土地母親及四房乙○○如要出賣者，須先問長房及次房
    有意或無意承買，若長房及次房不買之時，方可出賣他人，
    對此土地出賣過戶登記，不問何時須聽便宜以無償蓋章齊全
    ，而長房及次房亦不得別要求開墾費之補償之事。」係在約
    定被上訴人及訴外人許瑞發就系爭土地有優先承買權，及其
    等若放棄優先承買時，無論何時均應無償蓋章協同辦理過戶
    事宜，並不得請求補償開墾費。尚難以此約定否認系爭土地
    係上訴人及林阿完依信託關係登記於被上訴人名下之事實，
    被上訴人所辯系爭鬮分書性質上僅屬兩造及其他合約當事人
    間之家財分割契約書，上訴人僅取得請求移轉分割所得財產
    之請求權云云，不足採取。
七、上訴人主張其於82年2月19日委任徐麗瑩律師寄發存證信函
    通知被上訴人終止信託契約，並請被上訴人於函到7日內辦
    理所有權人更名登記，有存證信函附卷可證（見原審卷16至
    19頁），惟被上訴人否認收受通知，並辯以該函由許瑞發收
    受，並未合法送達，通知不發生效力等語。查，上開存證信
    函確由許瑞發收受，有掛號郵件收件回執為證（見原審卷15
    頁），上訴人自陳許瑞發與被上訴人並非同一戶（見本院卷
    30、31頁），而兩造兄弟間於51年間即簽訂系爭鬮分書分析
    財產，則被上訴人與許瑞發顯無同財共炊、共同生活之情事
    ，是上訴人82年2月19日寄發之存證信函，由許瑞發收受，
    上訴人復無法證明被上訴人確曾收受該函，則上訴人上開終
    止信託契約之通知未經合法送達，不生通知之效力，應可認
    定。惟上訴人82年間終止信託契約之通知雖不生效力，然上
    訴人以訴狀繕本之送達為終止信託契約之意思表示（見原審
    卷5頁），被上訴人之特別代理人自陳已收受該訴狀繕本（
    見本院卷58頁），應認兩造間信託契約已合法終止。
八、按信託契約成立後，得終止時而不終止，並非其信託關係當
    然消滅，必待信託關係消滅後，始得請求返還信託財產，故
    信託財產之返還請求權消滅時效，應自信託關係消滅起算（
    最高法院67年度台上字第507號判例參照）。如前所述，兩
    造間之信託契約於本件訴狀繕本送達被上訴人終止信託契約
    ，則上訴人自信託關係消滅起算，並未逾返還請求權消滅時
    效，被上訴主張上訴人依系爭鬮分書之約定請求，已罹於15
    年之消滅時效等語，亦不可採。
九、綜上所述，上訴人以終止信託契約，請求被上訴人將坐落苗
    栗縣通霄鎮○里○段○○○段50之4地號面積175平方公尺，
    同小段50之5地號面積2194平方公尺，同小段50之6地號面積
    2024平方公尺土地所有權，應有部分各二分之一移轉登記予
    上訴人，為有理由，應予准許。原審為上訴人敗訴之判決，
    尚有未洽。上訴意旨，指摘原判決不當，求予廢棄改判，為
    有理由。爰由本院予以廢棄改判，如主文第2項所示。本件
    事證已臻明確，兩造其餘攻擊防禦方法及舉證，核與本件判
    決結果不生影響，毋庸逐一論列，併此敘明。
據上論結，本件上訴有理由，依民事訴訟法第四百五十條、第七
十八條，判決如主文。
中    華    民    國    95    年    5     月    10    日
                    民事第一庭審判長法  官  吳火川
                                    法  官  陳繼先
                                    法  官  饒鴻鵬
以上正本係照原本作成。
如對本判決上訴，須於收受判決送達後20日內向本院提出上訴書
狀，其未表明上訴理由者，應於提出上訴後20日內向本院提出上
訴理由書（須按他造人數附具繕本）。
上訴時應提出委任律師為訴訟代理人之委任狀。具有民事訴訟法
第466條之1第1項但書或第2項之情形為訴訟代理人者，另應附具
律師及格證書及釋明委任人與受任人有該條項所定關係之釋明文
書影本。
                                    書記官  陳如慧
中    華    民    國    95    年    5     月    11    日
                                                      Ｈ


司法院資訊處製作；財團法人民間司法改革基金會備份。
